臺灣高等法院臺中分院刑事判決
111年度上訴字第101號
上  訴  人  臺灣彰化地方檢察署檢察官
被      告  陳忠順


            蕭原杰


            廖英昌



            林宏駿


            謝建陣


上5人共 同
選任辯護人  黃俊昇律師
            歐優琪律師                
上列上訴人因被告等業務過失致死案件，不服臺灣彰化地方法院
110年度訴字第110號中華民國110年10月19日第一審判決（臺灣
彰化地方檢察署起訴及併辦案號：109年度偵續字第32號及109年
度偵字第13156號起訴，109年度偵字第5964號移送併辦），提起
上訴，本院判決如下：
    主  文
上訴駁回。
    犯罪事實
一、緣肇益營造工程有限公司（下稱肇益公司）於民國107年間
    承攬交通部公路總局之台1線203K～208K+500挖掘路面擇要修
    復工程（本件工程）。本件工程於108年3月12日晚間10時許
    開始施作彰化縣埔心鄉中山路路段，須占用設有分向島之四
    車道之全部南向道路。丁○○為本件工程上開路段之工地主任
    ，己○○為負責路口管制之人員，均屬從事業務之人。丁○○身
    為本件工程上開路段之工地主任，本應注意施工單位在占用
    設有分向島之四車道，其中一向行車路面阻斷者之道路施工
    前，應佈設足夠交通安全管制設施，即在封閉之車道施工區
    前方必須設置5座活動型拒馬及施工警告燈號，其中前漸變
    區段之外側車道應擺放「車輛改道」、「車輛慢行」之活動
    型拒馬，用以提醒用路人注意及調整、降低車輛之行車方向
    與速度，以進入改道路段行駛，前漸變區段之內側快車道應
    擺放2座「←車輛改道」之活動型拒馬、調撥車道亦應擺放1
    座「車輛改道→」之活動型拒馬，以引導車輛駛離正常路線
    進入改道路段車道，方能確保路經施工區行車用路人之安全
    ，且依交通部公路總局第二養護工程處與肇益公司就該工程
    所簽訂之契約，肇益公司已添購足夠之活動型拒馬足以設置
    ，而無不能佈設之情事。詎丁○○竟未盡指揮監督之責，僅於
    彰化縣埔心鄉中山路南向車道封閉路段北側前漸變區之內側
    快車道缺口管制處（下稱北側管制區）設置交通錐及派員管
    制，而疏未擺放3座「車輛改道」之活動型拒馬指引改道方
    向，即率行開工，並於108年3月12日晚間11時許先離開工地
    現場。又於同年月13日凌晨2時許，己○○經戊○○聯絡，改由
    己○○替補甲○○管制北側管制區，且於同日凌晨2時30分許，
    甫有一群大學生從北側管制區闖入施工封閉區域，在施工區
    內（工程警示車附近）摔車受傷，其已知悉北側管制區標示
    不足，隨時會有民眾闖入施工現場之可能，己○○既為該北側
    管制區負責管制之人員，本應注意要引導人車至調撥車道，
    並應防止民眾闖入施工現場，竟疏未注意及此，適張志國於
    同日凌晨2時36分許，酒後騎乘車牌號碼000-000號輕型機車
    沿彰化縣埔心鄉中山路由北往南方向行駛，行至上開北側管
    制區前時，己○○剛好因拖板車要從北側管制區進出施工現場
    ，而僅關注要協助拖板車出入施工區域，張志國因該路口僅
    有交通錐而無其他適當的改道標示，於北側管制區前稍微停
    頓後，仍無法判斷行進方向，遂自己○○面前尾隨上開拖板車
    左側穿越交通錐間隙，己○○見狀亦未阻止，任由張志國騎機
    車從北側管制區進入本件工程上開施工路段往南行進。而張
    志國因酒後判斷力明顯降低，而不顧沿路明顯有大型機具在
    運作，且越是往南路面明顯有刨除柏油痕跡而崎嶇不平，顯
    然為施工管制區域，仍執意騎機車前行，並加速超越拖板車
    向南往工地更深處行駛。於同日凌晨2時38分39秒許，施工
    人員庚○○（另為無罪諭知，詳後述）正駕駛瀝青壓路機於彰
    化縣○○鄉○○路000○0號前，車頭朝南，正在前後（南北）移
    動調整位置，施工人員許英育則駕駛掃地機於瀝青壓路機左
    側，正以怪手將路面刨起之柏油移到未刨除之路面，並將土
    堆堆置在瀝青壓路機與掃地機中間之後方。因丁○○、己○○及
    張志國分別有上開疏失，張志國乃於同日凌晨2時38分40秒
    許，騎乘上開機車行至彰化縣○○鄉○○路000○0號前，且因張
    志國不顧該處路面正在施工，地面明顯有障礙物，仍快速騎
    過掃地機所堆起之土堆，其機車因地面高度落差而彈跳，致
    車身不穩傾斜前滑，張志國因此從機車上摔落，安全帽脫落
    ，其機車於滑行中，機車龍頭右前方撞擊到正在前後移動之
    瀝青壓路機左側後方，同時張志國摔落於地時，其頭部恰好
    落在庚○○所駕駛瀝青壓路機之鋼輪式輪子左後旁，隨即於同
    日凌晨2時38分42秒許，遭正後退之上開瀝青壓路機的輪子
    輾壓其頭部，造成其頭顱骨輾壓破裂，致出血性休克併腦實
    質脫出而當場死亡。
二、案經張志國妹妹丙○○、張志國之子乙○○告訴及臺灣彰化地方
    檢察署檢察官簽分偵查起訴。
    理  由
甲、有罪部分【被告丁○○、己○○部分】：
壹、證據能力：
一、按被告以外之人於審判外之陳述，雖然不符合刑事訴訟法第
    159條之1至第159條之4之規定，但經當事人於審判程序同意
    作為證據，法院審酌該言詞陳述或書面陳述作成時之情況，
    認為適當者，亦得為證據；當事人、代理人或辯護人於法院
    調查證據時，知有第159條第1項不得為證據之情形，而未於
    言詞辯論終結前聲明異議者，視為有前項之同意。刑事訴訟
    法第159條之5第1項、第2項分別定有明文。查就本判決以下
    所引用被告以外之人於審判外之陳述，檢察官、被告丁○○、
    己○○及其等之辯護人均表示無意見或同意有證據能力（見本
    院卷第126至131、188、229至235頁），本院審酌上開證據
    資料製作時之情況，尚無違法不當及證明力明顯過低之瑕疵
    之情形，依上開規定，均具有證據能力。
二、非供述證據之物證，或以科學、機械之方式，對於當時狀況
     所為忠實且正確之記錄，性質上並非供述證據，無傳聞法
    則 規定之適用，如該非供述證據非出於違法取得，並已依
    法踐 行調查程序，即不能謂其無證據能力。本件判決以下
    引用之 非供述證據，經本院於審理時依法踐行調查證據程
    序，與本 案待證事實具有自然之關聯性，且無證據證明係
    公務員違法 取得之物，依法自得作為證據。
貳、認定犯罪事實之證據及理由：
　　訊據被告丁○○、己○○2人，對起訴書所載本件車禍事故發生
    之過程，及被害人張志國因本件車禍事故死亡之客觀事實均
    無爭執（見本院卷第131頁），惟均矢口否認有何過失致人
    於死之犯行，均辯稱：我們道路維護都做的很好，交通維持
    都很好，被害人要闖進來我們沒有辦法云云（見本院卷第12
    4頁）。選任辯護人則為被告丁○○、己○○2人辯護稱：被害人
    張志國騎機車進入工地時，已經有被告己○○於路口處移動交
    通椎之畫面，己○○確實有在現場管制交通，被害人於當時已
    經在管制路口停下，但最後仍從擺放整齊之交通椎間駛入工
    區，行經路面崎嶇不平，騎車時上下晃動極明顯，仍不願意
    停止，甚至超越拖板車急速行駛，足見其當時之注意力與判
    斷力已經受到酒精之影響，才會忽視現場交維措施，仍執意
    行駛，而發生本件事故，本件發生事故與現場交通維持措施
    並無因果關係云云。經查：
一、被害人張志國乃進入施工區域而造成死亡結果：
　㈠本件工程之彰化縣埔心鄉中山路路段，施作期間為自108年3
    月11日晚間10時起至3月13日晚間10時止，管制範圍為中山
    路南向、北向、內車道、外車道，交通管制情形為設置調撥
    車道，此有施工許可證（見相卷第61頁）、施工通報單可查
    （見原審卷二第93頁），故上開工程路段確實得於夜間施工
    ，並得以阻隔道路方式，設置調撥車道，以管制交通。而上
    開工程路段於108年3月12日晚間10時開始施工封閉彰化縣埔
    心鄉中山路南向道路，因該路段內尚有居民，故無法完全封
    閉，須保留缺口供居民進出，並經肇益公司指派管制人員分
    別管制各缺口處。被告丁○○為本件工程之現場工地主任之一
    ，此有肇益公司施工計畫（見偵卷第103頁）在卷可稽，並
    由被告丁○○負責上開路段之情，為被告丁○○所自承（見相卷
    第20頁）。戊○○、甲○○及被告己○○均為上開工程路段之路口
    管制人員，己○○原負責管制中山路與中山路153巷路口【施
    工區南向車道南側岔路口】，中山路南下車道北側管制區則
    由甲○○負責管制，惟於108年3月13日凌晨2時許，因戊○○須
    丈量瀝青數量，請甲○○協助，戊○○即於凌晨2時許以LINE電
    話聯繫己○○前往替補，而改由己○○接替甲○○管制北側管制區
    等情，業據被告丁○○、己○○、戊○○、甲○○供述在卷，且戊○○
    於檢察官訊問時當庭提出手機LINE紀錄，經檢察官確認其確
    實於108年3月13日凌晨2時0分有使用LINE跟己○○通話之情（
    見相卷第94頁）。又依拖板車之行車紀錄器畫面（見原審卷
    一第239、241、243、259至265頁）、檢察官勘驗筆錄（見
    偵5874卷第241頁）及原審勘驗筆錄（見原審卷一第86至88
    頁），亦可證實於108年3月13日凌晨2時35分許，該工程北
    側管制區確實已由被告己○○負責管制。
　㈡本件車禍事故發生前之凌晨2時29分許，恰好本件工程之拖板
    車從彰化縣○○鄉○○路0段000號【鵝爸爸蛋蛋麵】開始由南往
    北前進，路經整個施工區域後，從北側管制區口離開施工區
    域，在福懋加油站前迴轉，再以由北往南方向進入施工區域
    ，被害人張志國之機車則在上開拖板車進入北側管制區時尾
    隨在後，之後並超越上開拖板車，而在上開拖板車前方發生
    本件事故，故上開拖板車之前後行車紀錄器得還原整件事故
    發生時施工區域內外之全貌。而經原審勘驗上開拖板車行車
    紀錄器錄影畫面【實際錄影時間較畫面時間快21分鐘】顯示
    ：①於畫面時間02：50許開始，拖板車自「鵝爸爸蛋蛋麵」
    前由南往北開始行駛，經過施工區域，路面有施工土痕，高
    低不平，沿途有眾多大型機具運作及閃爍燈號，聲音相當吵
    雜（見原審卷一第86頁）；②於畫面時間02：56：12許，在
    中山路239號附近，一輛機車及一群學生停在路上（見原審
    卷一第86頁）；③於畫面時間02：56：36許，可見北側管制
    區入口由被告己○○負責管制，而拖板車原在施工區域向北行
    駛，到達北側管制區時，被告己○○將交通錐移除讓拖板車得
    以離開施工區域，此時可見路口有交通錐，且交通錐上均有
    夜間閃光號誌，然未見有指引道路轉向之拒馬（見原審卷二
    第46、47頁）；④於畫面時間02：57：13許，一不詳民眾騎
    乘機車從被告己○○面前進入管制區，被告己○○未阻止；⑤於
    畫面時間02：57：24許，被害人張志國騎乘機車到達北側管
    制區前，於畫面時間02：57：26許，在交通錐前稍微停頓，
    機車龍頭些微轉向，恰拖板車進入施工區域，被害人張志國
    遂從拖板車左側穿越交通錐間隙，進入上開施工路段往南騎
    乘，此時被告己○○拿走交通錐讓拖板車進入（見原審卷二第
    49頁）；⑥於畫面時間02：57：35許，被害人張志國機車於
    被告己○○左前方約2公尺處通過，未見被告己○○阻止被害人
    張志國，被告己○○繼續將交通錐放置回原處（見原審卷二第
    51頁）等情，業經原審勘驗行車紀錄器畫面確認屬實。由上
    開勘驗結果可證，北側管制區之內側快車道，於被害人張志
    國通過時，僅有交通錐作為阻隔，而未設置拒馬或足以指引
    車輛方向之號誌，且被害人張志國騎乘機車於被告己○○2公
    尺處穿過交通錐尾隨拖板車欲進入管制區時，被告己○○亦未
    阻止或將其引導到正確之調撥車道。
　㈢被害人張志國騎乘機車尾隨拖板車進入施工區域後，先經過
    工程警示車，再經過一群民眾【誤闖施工區域自摔受傷之大
    學生】，之後其加速越過上開拖板車繼續往南行駛，沿路經
    過多輛正在移動之工程車，且路面明顯崎嶇不平，其仍繼續
    向南行駛等情，亦經原審勘驗拖板車行車紀錄器錄影明確（
    見原審卷一第87頁）。
　㈣從中山路207號巷之路口監視器於108年3月13日錄影畫面顯示
    ：①於凌晨2時38分39秒許，庚○○駕駛瀝青壓路機於彰化縣○○
    鄉○○路00000號前，車頭朝南【即背對張志國騎車而來之方
    向】，正在前後（南北）移動調整位置，許英育所駕駛之掃
    地機在上開瀝青壓路機的左側，正以怪手將路面刨起之柏油
    移到未刨除之路面，並將土堆堆置在上開瀝青壓路機與上開
    掃地機中間之後方（北方）；②於凌晨2時38分40秒許，被害
    人張志國騎乘機車行經彰化縣○○鄉○○路00000號前，不顧沿
    路崎嶇不平，前方地面明顯有障礙物，仍維持相同車速通過
    掃地機所堆起之土堆，並因地面高度落差而致機車彈跳，機
    車不穩傾斜打滑，其因而從機車上摔落，安全帽脫離，機車
    滑行時，機車龍頭右前方撞擊到正在往前移動中之上開瀝青
    壓路機左側後方，其跌落於地，頭部恰好摔落在上開瀝青壓
    路機鋼輪式輪子的左後旁（見相卷第216頁）；③於凌晨2時3
    8分42秒許，上開瀝青壓路機小幅退後即停止等情，有上開
    路口監視器錄影畫面（見相卷第274至275頁）在卷可憑。且
    經事後勘查比對可知，上開瀝青壓路機乃左後側有明顯刮擦
    痕（見相卷第164頁），與上開機車右側龍頭之擦痕上之橘
    色漆痕吻合（見相卷第161、167頁），又上開機車除擦痕外
    ，並無其他嚴重毀損，被害人張志國頭戴之安全帽亦僅有些
    許刮地痕【附有些微泥土】（見相卷第222至225頁），而被
    害人張志國亦僅有頭部遭輾壓，其餘身上之傷痕均為擦傷或
    淤傷及骨折，此亦有相驗報告書及相驗照片（見相卷第107
    至109、123至132頁）在卷可證。足見被害人張志國確實是
    在機車彈跳時就摔落，同時安全帽飛出，且被害人張志國跌
    落在地時頭部恰好在壓路機輪子旁，並立即遭倒退中之上開
    瀝青壓路機輪子輾過。又被害人張志國遭上開瀝青壓路機輪
    子輾過頭部，其頭顱骨輾壓破裂、兩側後肋骨多發性骨折，
    致出血性休克併腦實質脫出當場死亡等情，亦有相驗筆錄、
    相驗照片及檢驗報告書（見相卷第79至85、99至109頁）、
    相驗屍體證明書（見相卷第197頁）在卷可憑。足證被害人
    張志國確實係因騎乘機車自北側管制區進入施工區域，行經
    路面施工之土堆摔車倒地，其頭部恰好落在上開瀝青壓路機
    輪子旁，隨即遭上開瀝青壓路機輾過頭部而發生死亡之結果
    。　
二、被告丁○○、己○○均有防止結果發生之義務：
　㈠依道路交通標誌標線號誌設置規則第145條第1項、第2項第7
    款之規定：道路因施工、養護或其他情況致交通受阻，應視
    需要設置各種標誌或拒馬、交通錐等，夜間應有反光或施工
    警告燈號，必要時並應使用號誌或派旗手管制交通；前項各
    種交通管制設施，施工單位應於道路施工前，依施工狀況審
    慎規劃，俟裝設完成後，始得動工，其佈設圖例：「七、用
    於設有分向島之四車道或高速公路，其中一向行車路面阻斷
    者」。
　　【圖例】　
 
　　從上圖例可知，依道路交通標誌標線號誌設置規則第145條
    第2項第7款之規定，交通管制區前漸變區段之外側車道須設
    置「車輛慢行」、「車輛改道」之活動型拒馬兩座，使用路
    人注意及調整、降低車輛之行車方向與速度，以進入改道路
    段行駛；前漸變區段之內側車道應設置「←車輛改道」、「←
    車輛改道」之活動型拒馬兩座，而在調撥車道處，另應設置
    「車輛改道→」之活動型拒馬及交通錐，以引導車輛駛離正
    常路線後進入調撥車道，且均須在夜間安裝施工警告燈號，
    以確保夜間得以辨識，保障路經施工區行車用路人之安全。
    本案肇益公司向交通部公路總局所提出之本件工程交通維持
    計畫亦與上開規則相同（見偵5874卷第207頁）。
  ㈡被告丁○○既為負責本件工程上開路段之工地主任，其於案發
    當日為進行該工程而有占用車道施工之需要，理應妥為佈設
    上開警告標誌，提供警示駕駛人前方施工狀況、引導改道之
    相關拒馬之義務。況依交通部公路總局第二區養護工程處與
    肇益公司所簽訂之採購契約，就上開交通維持所需設備之費
    用亦明訂於契約之中，肇益公司應購入24座活動型拒馬等情
    ，有上開契約之詳細價目表（見原審卷一第410頁）在卷可
    憑，被告丁○○等人亦陳報肇益公司有準備充足之交通維持所
    需設備之相關設備照片供參（見原審卷二第63至70頁）。是
    於本件工程施工前，依道路交通標誌標線號誌設置規則第14
    5條第1項、第2項第7款之規定應設置足夠且必要之管制設施
    ，且肇益公司也有購入充足之交通維持所需設備，而無不能
    或無法依上開規定設置設施之情，則被告丁○○擔任上開施工
    路段之工地主任，在其監督與注意義務之範圍內，自有避免
    用路人因該施工處所之交通、維護設施之佈設不足而發生事
    故之義務。 
  ㈢依肇益公司所提出之施工計畫所示：①車輛進出管制：本件工
    程於施工區域範圍內及外圍處管制交通，以防止施工範圍封
    閉期間外界車輛進入，必要時派人指揮交通，以利工程進行
    ；②人員進出管制：由施工路口處圍籬管制，非工作人員禁
    止進入工區（見偵5874卷第117頁）。本件工程上開路段因
    施工區域尚有居民而無從架設圍籬封閉，肇益公司乃派員管
    制缺口，被告己○○亦為管制人員之一，並於108年3月13日凌
    晨2時許，與同事協調後擔任南向道路北側管制區管制人員
    ，有如前述，被告己○○自應注意有無車輛或行人誤闖入施工
    區域，以確保用路人安全。
三、被告丁○○、己○○就本件車禍事故之發生均具有過失：　
　㈠被告丁○○疏未確實監督施工路段依法設置及保持足夠之警示
    設施（北側管制區未於內側快車道及調撥車道設置拒馬）：
　⒈本件工程上開路段自開始施工迄本件車禍事故發生時，均未
    於北側管制區之內側快車道、調撥車道設置活動型拒馬，此
    由被告丁○○等人所提出之開工照片顯示，於施作開工前，僅
    前漸變區段最前方之外側車道設置活動型拒馬，其餘均靠交
    通錐維持管制，而未在內側快車道、調撥車道設置活動式拒
    馬來指引車輛轉向（見原審卷二第81至83頁），並經原審調
    閱肇益公司提供予公路總局第二區養護工程處之相關施工照
    片、公告號誌及公告施工訊息（均含上傳時間及流水號）之
    照片，均查無任何肇益公司於本案施工前有在內側快車道設
    置足量（至少2座）活動型拒馬之照片（見原審卷二第107至
    147頁）。且從民眾所提供之行車紀錄器畫面，亦可知本件
    車禍事故前之凌晨2時23分許，亦僅有前置漸變區之機慢車
    道至外側車道間有設置拒馬，未見內側快車道有依規定設置
    拒馬（見相卷第49至51頁）。復由前揭所述原審所勘驗之上
    開拖板車行車紀錄器錄影畫面結果，亦可證於事發時北側管
    制區之內側快車道、調撥車道均無設置任何拒馬指引方向之
    情。
　⒉被告丁○○身為本件工程上開路段之工地主任，負責維護該施
    工路段之現埸安全及交通管制等一切事務，縱使其不可能在
    工程施作的任何時間都在場指揮，然仍應監督現場人員依上
    開規定設置足以防止傷亡結果發生措施之義務，其未確實監
    督施工路段依法設置及保持足夠之警示設施，就被害人張志
    國進入施工管制區而發生本件車禍事故，自具有過失。　
　㈡被告己○○疏未阻止被害人張志國進入封閉路段：　
　⒈經原審勘驗上開拖板車行車紀錄器錄影可知，被害人張志國
    於108年3月13日凌晨2時36分許【畫面時間02：57：24】，
    騎機車到達北側管制處時，在管制區之三角錐前稍微停頓，
    猶豫是否轉向，此時被告己○○並未出面示意阻止其進入或引
    導方向，且於被害人張志國從拖板車左側穿越交通錐間隙欲
    進入上開施工路段往南騎行時，被害人張志國距離被告己○○
    左前方僅約兩公尺，仍未見被告己○○上前阻止被害人張志國
    進入工地或引導方向，亦有如前述（行車紀錄器錄影畫面，
    見原審卷一第255至265頁）。
　⒉被告己○○負責管制交通，應注意有無車輛或行人誤闖入施工
    區域，以確保用路人安全，竟疏未阻止被害人張志國進入工
    地或引導方向，其就被害人張志國進入施工管制區而發生本
    件車禍事故，亦具有過失。　
四、被告丁○○、己○○之過失與被害人張志國發生本件車禍而死亡
    之間，具有相當因果關係：
　　本件被害人張志國騎乘機車到北側管制處時，猶豫一下，然
    因該處無設置拒馬指引方向，其未通行到正確之調撥車道，
    而是進入施工區域，且在場管制交通之被告己○○未阻止其進
    入工地或引導方向，被害人張志國因此進入工地內，最後於
    工地內發生事故遭施作中之機具碾斃死亡，有如上述。倘被
    告丁○○能踐行監督之責，於管制路段設置足夠之拒馬，阻隔
    用路人進入，並指引到正確之調撥道路，當可避免被害人張
    志國進入工地；而被告己○○如能即時阻止被害人張志國進入
    工地，亦可直接避免本件事故發生，堪認被告丁○○、己○○之
    過失行為與被害人張志國發生本件車禍而死亡之結果間具有
    相當因果關係，自均應對被害人張志國之死亡結果負責。
五、至於被害人張志國之血液，經送檢驗結果，檢出之酒精濃度
    高達0.294％（換算吐氣酒精濃度約每公升1.475毫克），有
    法務部法醫研究所毒物化學鑑定書（見相卷第245頁）在卷
    可稽，足證被害人張志國係酒後騎乘機車，其行車時之判斷
    力已顯著降低，仍執意騎機車進入施工中之管制區，加速超
    越拖板車往工地深處行駛，不顧現場路面正在施工，地面明
    顯有障礙物，仍快速騎過掃地機所堆起之土堆，致摔車而遭
    施工中之瀝青壓路機碾壓其頭部，其就本案車禍事故之發生
    ，雖亦與有過失，惟此仍無礙被告丁○○、己○○就本件車禍具
    有前揭過失責任之認定，附此敘明。 
六、綜上所述，被告丁○○、己○○所辯及其等之辯護意旨均非可採
    。此部分事證已臻明確，被告丁○○、己○○上開過失致人於死
    之犯行，均堪認定，皆應依法論科。
參、論罪說明：
一、按行為後法律有變更者，適用行為時之法律。但行為後之法
    律有利於行為人者，適用最有利於行為人之法律，刑法第2 
    條第1項定有明文。查被告丁○○、己○○行為後，刑法第276條
    業於108年5月29日修正公布，並於同年月31日生效施行，刑
    法第276條第2項業務過失致死罪雖於該次修正時刪除，但由
    立法說明可知，立法者認為從事業務之人因過失行為而造成
    之法益損害未必較一般人為大，對其課以較高之注意義務，
    有違平等原則，且該次修法已將同法條第1項過失致死罪之
    法定刑提高為「5年以下有期徒刑、拘役或50萬元以下罰金
    」，法官得依具體個案違反注意義務之情節，量處適當之刑
    ，已足資適用，上開第2項規定因此刪除。是修法後並非不
    處罰業務過失致死罪，而是直接適用修正後刑法第276條過
    失致死罪規定，僅是不再以業務身分加重其刑責。又適用修
    正後刑法第276條之法定刑為「5年以下有期徒刑、拘役或50
    萬元以下罰金」，而適用修正前刑法第276條第2項業務過失
    致死罪之法定刑則為「5年以下有期徒刑或拘役，得併科3千
    元以下罰金」。上開修正前後之規定，最重主刑與次重主刑
    固均相同，然修正前刑法第276條第2項並未單科罰金刑，而
    係得併科之，修正後刑法第276條則得單科罰金刑，經比較
    結果，修正後刑法第276條規定對被告較為有利，依刑法第2
    條第1項但書規定，本件應適用修正後刑法第276條規定論處
    。
二、核被告丁○○、己○○所為，均係犯刑法第276條之過失致人於
    死罪。
肆、是否構成自首之說明：
一、按刑法第62條所謂「自首」，係指對於未發覺之犯罪，在有
     偵查犯罪職權之公務員知悉犯罪事實及犯人之前，向該公
    務員坦承犯行，並接受法院之裁判而言。
二、本案卷附道路交通事故肇事人自首情形紀錄表雖記載：處理
    人員前往處理時，肇事人在場，並當場承認為肇事人者等語
    （見相卷第55頁），然查：
　㈠員警到場處理本件車禍事故之經過，乃員警接獲勤務指揮中
    心通報「在彰化縣○○鄉○○路000號前有A2交通事故，請警方
    協助處理」，員警到該A2交通事故現場時，發現附近有另一
    件交通事故，事故地點在彰化縣○○鄉○○路000○0號【即本件
    車禍事故】，員警見傷者【即被害人張志國】傷勢嚴重，立
    即通知救護單位，並向勤務指揮中心通報現場【彰化縣○○鄉
    ○○路000○0號】另有一件交通事故，可能是A1交通事故，請
    勤務指揮中心通知交通分隊前來處理等情，有員警職務報告
    （見原審卷一第161頁）在卷可稽。足見本件交通事故，乃
    員警於處理另案交通事故時，主動發覺並向勤務指揮中心通
    報通報事故及請求支援，並非接獲民眾報案而前往處理。
　㈡依彰化縣警察局溪湖分局處理相驗案件初步調查報告暨報驗
    書（見相卷第3頁）所載，被害人張志國發生本件車禍事故
    ，係當場死亡，故119未送醫，發現人僅記載「庚○○」一人
    ，現場簡述亦僅提及涉嫌人「庚○○」一人，並記載「……涉嫌
    人庚○○自述駕駛Ａ車瀝青壓路機沿中山路南下車道由南往北
    倒車（準備駛入路邊讓工程車施工），死者張志國騎乘Ｂ車…
    …沿中山路南下車道由北往南直行，雙方不慎發生碰撞，致
    死者張志國遭碾頭部破裂當場死亡」等語。且被告丁○○、己○○係因分別為施工現場之工地主任、管制人員，經警方通知
    配合調查，才前往彰化縣警察局溪湖分局交通隊接受警詢，
    此有其2人之警詢筆錄（見相卷第20、27頁）在卷可憑。酌
    以本件車禍事故發生時，被告丁○○根本不在現場，此為被告
    丁○○所自承（見相卷第20頁），而依被告己○○所述，其亦否
    認自己是管制北側管制區之人員，並供述其於本件車禍事故
    發生時，在中山路153巷口附近關心查看其他車輛摔車狀況
    ，沒有看到本件車禍死者摔車狀況等語（見相卷第28至29、
    83頁）。足見於處理人員前往處理時，在場並當場承認為肇
    事者之人，僅庚○○一人，被告丁○○、己○○於處理人員前往處
    理時，並無在場並當場承認為肇事者之情，上開道路交通事
    故肇事人自首情形紀錄表之記載並非完全正確。
　㈢綜上所述，本案無從認定被告丁○○、己○○有何自首之情事，
    自無從適用刑法第62條前段規定。
伍、上訴駁回之說明：
一、原審經審判結果，以被告丁○○、己○○過失致人於死犯行，罪
    證明確，適用刑法第2條第1項但書、第276條、第41條第1項
    前段等規定，並審酌：①被告丁○○身為工程工地主任，知悉
    占用道路施工，會影響該處交通，本應注意依照法規設置充
    足交通安全管制設施，卻因其疏於監督導致被害人張志國死
    亡，及被告己○○雖僅為臨時接替管制北側管制路口人員，然
    既已承擔此責任，即應避免讓人車進入施工區域，因其2人
    之不作為，導致被害人張志國死亡，使被害人張志國之2名
    未成年兒子喪失父親，承受無可彌補之傷痛，其2人所為自
    應受有相當程度之刑事非難；②被害人張志國乃飲酒後騎乘
    機車，其血液經檢驗結果，檢出酒精濃度高達0.294％（換算
    吐氣酒精濃度約每公升1.475毫克），且其進入管制區域後
    ，即可見有道路坑坑洞洞、崎嶇不平，且沿路有各種大型機
    具停在路中或移動中，車燈閃爍，明顯路面正在施工，竟仍
    執意繼續騎乘機車前進，直到本件事發地點，於施工區中共
    計約行駛140公尺之距離，期間其因認拖板車速度過慢，又
    受其他工程車阻隔，遂超越拖板車繼續前進，沿途另經過正
    在施工中之刨除機，且依其車燈距離可見前方有掃地機、壓
    路機在其騎乘道路之前方大幅度清除、堆放土堆，仍不顧道
    路前方明顯有障礙物，仍維持相同車速直行通過土堆，導致
    本件憾事發生，顯然酒精已讓其對道路安全之判斷力產生影
    響，亦顯有過失；③本件工程施工時，前置漸變區之機慢車
    道至外側車道確實有依規定設置三角錐、拒馬、警示燈號（
    見相卷第49至51頁），內側快車道亦有設置交通錐阻隔，僅
    未依規定設置拒馬，以致於指引方向不明，故被告丁○○並非
    完全輕忽安全管制，怠於監督，僅仍有所不足；被告己○○則
    是在被害人張志國進入管制區域之同時，確實要另外處理拖
    板車進出之情事，故其2人違反義務之程度尚非相當嚴重；④
    本工程路段為員林市、埔心鄉、永靖鄉往來的主要幹道，交
    通較為繁忙，連凌晨都一直有車輛經過，管制區域內並有住
    戶居民，故被告丁○○在施工之前，既已知悉無法以道路完全
    封閉之方式來確保施工安全，更應提前預防可能之問題發生
    ，至少也應達到法規要求之程度；而被告己○○在短短的替補
    管制期間，就發生兩起事故，可證其確實未專注於管制工作
    ；⑤被告丁○○、己○○均否認犯行之犯後態度，其2人雖尚未與
    被害人張志國之家屬達成和解，然其2人任職之肇益公司已
    投保工程責任險，且因被害人張志國與有過失，導致本件和
    解金額至今難以談妥；⑥被告丁○○國中畢業之智識程度、從
    事工程20年以上，被告己○○大學畢業智識程度，於肇益公司
    下包公司任職，經指派來擔任管制人員等一切情狀，對其2
    人分別量處有期徒刑6月，均諭知易科罰金之折算標準為以
    新臺幣1000元折算1日。經核原判決認事用法，並無不合，
    且已依刑法第57條規定，就其科刑時應審酌及注意之事項加
    以斟酌考量，並未逾越法定刑度，復未濫用自由裁量之權限
    ，所為量刑亦無不當或違法，復無輕重失衡之情形，應予維
    持。 
二、檢察官上訴意旨雖謂：被告丁○○、己○○於偵查迄至審理時均
    矢口否認有何過失，且未與告訴人達成和解或填補告訴人之
    損害，難認有悔意，是原審判決僅就被告丁○○、己○○各處有
    期徒刑6月，並諭知最輕度之易科罰金折算標準，顯然量刑
    過輕，有違罪刑相當原則云云。惟按量刑輕重，屬為裁判之
    法院得依職權自由裁量之事項，苟已以行為人之責任為基礎
    ，並斟酌刑法第57條各款所列情狀，在法定刑度內，酌量科
    刑，無偏執一端，致明顯失出失入情形，自不得任意指為違
    法。本案原審已就量刑詳為審酌並敘明理由如上，其量定之
    刑罰，客觀上並未逾越法定刑度或濫用其裁量權限，核屬法
    院量刑職權之適法行使，難認有何不當，有如前述。又上訴
    意旨所指被告丁○○、己○○之犯後態度、為和解及賠償損害之
    情，業經原審於量刑時斟酌考量，並於判決理由敘明，有如
    前述。被告丁○○、己○○雖否認犯行，然於其2人經原審判處
    罪刑後，均未提起上訴，而願意接受原判決之認定，案經檢
    察官提起上訴後，其2人亦委由辯護人表示願意提高和解金
    額，然因告訴人方面又追加請求之金額，雙方無法達成共識
    ，致無法達成和解及賠償損害（見本院卷第201、至204、22
    6至229、242頁），足見被告丁○○、己○○並非沒有和解及賠
    償損害之意，僅係因雙方無法達成共識，而未能達成和解及
    賠償損害，尚難據此即認原審量刑有何過輕之情。
三、綜上所述，檢察官猶執前述原審已詳予斟酌考量之事項，就
    被告丁○○、己○○部分指摘原審判決量刑過輕云云，尚非可採
    ，其此部分之上訴為無理由，應予駁回。
乙、無罪部分【被告甲○○、庚○○、戊○○部分】：
一、公訴意旨略以：被告戊○○為交通維護指引車輛改道之人員；
    被告甲○○為管制中山路南下車道缺口處人員；被告庚○○為駕
    駛瀝青壓路機之司機。本件工程於108年3月13日凌晨2時許
    ，在彰化縣埔心鄉中山路施作時，被告戊○○本應注意將現場
    管制人員調離現場時，須先聯繫其他人員前往替補；被告甲○○本應注意在車道缺口處注意人車；被告庚○○本應注意將瀝
    青壓路機後退時，要注意四周情狀，竟均疏未注意，被告戊○○為丈量瀝青數量，指示被告甲○○離開，僅留己○○1人在場
    管制；而己○○亦因拖板車要進入施工現場，而將管制之三角
    錐拿走。適被害人張志國酒後騎乘上開機車，逕自從上開拖
    板車左側穿越三角錐間隙，從南下車道北側缺口處進入上開
    施工工地往南騎乘，行至彰化縣○○鄉○○路000○0號前，因與
    被告庚○○駕駛之瀝青壓路機發生擦撞而人車倒地，遭瀝青壓
    路機之輪子輾壓頭部而頭部破裂當場死亡。因認被告甲○○、
    戊○○、庚○○亦均涉犯刑法第276條之過失致人於死罪嫌。
二、犯罪事實應依證據認定之，無證據不得認定犯罪事實；不能
    證明被告犯罪者，應諭知無罪之判決，刑事訴訟法第154條
    第2 項、第301條第1項分別定有明文。又認定不利於被告之
    事實，須依積極證據，苟積極證據不足為不利於被告事實之
    認定時，即應為有利於被告之認定；再按事實之認定，應憑
    證據，如未能發現相當證據，或證據不足以證明，自不能以
    推測或擬制之方法，以為裁判基礎；又認定犯罪事實，所憑
    之證據，雖不以直接證據為限，間接證據亦包括在內，然無
    論直接或間接證據，其為訴訟上之證明，須於通常一般之人
    均不致於有所懷疑，而得確信其為真實之程度者，始得據之
    為有罪之認定，倘其證明尚未達到此一程度，而有合理性懷
    疑之存在時，即無從為有罪之認定。又按刑事訴訟法第161
    條第1項規定：檢察官就被告犯罪事實，應負舉證責任，並
    指出證明之方法。因此，檢察官對於起訴之犯罪事實，應負
    提出證據及說服之實質舉證責任。倘其所提出之證據，不足
    為被告有罪之積極證明，或其指出證明之方法，無從說服法
    院以形成被告有罪之心證，基於無罪推定之原則，自應為被
    告無罪判決之諭知。
三、訊據被告戊○○、甲○○、庚○○均堅決詞否認有何過失致人於死
    之犯行。被告戊○○辯稱：我要離開時有請己○○過去支援，我
    才離開等語；被告甲○○辯稱：我離開時，有請己○○去我負責
    的路口維持交通管制等語；被告庚○○辯稱：我在封閉道路移
    壓路機，我事先都看完沒人才移車的等語。其等之選任辯護
    人亦為其等辯護稱：本件工程北側管制區已經由己○○負責，
    每個管制路口均由一名人員負責，故被告戊○○要求被告甲○○
    離開北側管制區，並未影響工程管制，被害人張志國飛出後
    直接跌到壓路機輪下，被告庚○○根本無法預見到有人會駛入
    施工區域，也無反應時間，被告戊○○、甲○○、庚○○就本件車
    禍之發生均無過失等語。經查：
  ㈠被告甲○○、戊○○部分：
　⒈被告戊○○於108年3月13日凌晨2時許，為丈量本件工程之瀝青
    數量，指示被告甲○○離開北側管制區入口，而通知改由己○○
    在北側管制區入口負責管制之情，業如前述。況依現場拖板
    車之行車紀錄器影像顯示，被害人張志國騎機車由北側管制
    區入口進入工地時，已經有己○○於該處移動交通椎之畫面（
    見原審卷一第239、241、243、259至265頁），足見被告戊○○、甲○○並未讓北側管制區入口處於案發時陷於無人管制之
    情況。是公訴意旨謂：被告戊○○、甲○○離開現場前，均無明
    確指示己○○前往北側管制區入口管制，而有疏失云云，難認
    可採。
　⒉又本件事故發生時，被告甲○○既已另受指派處理其他工作，
    並已確定己○○會接替管制北側管制區入口之工作，且己○○亦
    同屬負責路口管制工作之人員，並無不能或無法勝任接替被
    告甲○○上開工作之情事，尚難認被告甲○○於本件事故發生時
    仍有管制北側管制區入口之責任。　　
　⒊被告戊○○、甲○○僅係受雇在現場車道缺口處管制交通或指引
    車輛改道，就肇益公司要安排多少人力在北側管制區現場乙
    節，並非其等權責，且肇益公司就上開北側管制區入口處之
    交通管制安排上，僅安排1個人負責管制，酌以原本負責管
    制北側管制區入口之被告甲○○，於另受指派處理其他工作時
    ，已有安排己○○接替管制北側管制區入口之工作，而己○○並
    無不能或無法勝任接替上開工作之情事，被告戊○○、甲○○並
    未讓北側管制區入口處於案發時陷於無人管制之情況，有如
    前述。是公訴意旨謂：縱使案發時己○○有前往北側管制區進
    行現場管制，但被告甲○○、戊○○未注意己○○一人是否足以勝
    認現場管制工作，即擅自離去，仍有過失云云，亦非可採。
    　　
　⒋至於北側管制區現場所擺設之警示設施不足，應屬工地主任
    丁○○疏於監督所致，有如前述，尚無從以此歸咎於僅負責在
    現場車道缺口處管制交通或指引車輛改道之被告戊○○、甲○○
    。
　⒌綜上，就被害人張志國從北側管制區入口進入工地內而發生
    車禍之事，實難認被告戊○○、甲○○有何疏未注意防止之過失
    ，自無從遽認其2人有何過失致人於死之犯行。　　　
　㈡被告庚○○部分：
　⒈從中山路207號巷之路口監視器錄影畫面（見相卷第274至275
    頁），對比相驗屍體證明書（見相卷第89頁）、法醫檢驗報
    告（見相卷99至108頁）、法醫採證照片（見相卷109頁）、
    相驗相驗照片（見相卷123至132頁），可知被害人張志國確
    實是在機車彈跳時就摔落，同時安全帽飛出，且於落在地時
    ，其頭部恰好在瀝青壓路機輪子旁，並立即遭倒退中之瀝青
    壓路機輪子輾過，有如前述。
　⒉由拖板車行車紀錄器影像（見相卷第143、147至149、267至2
    73頁；原審卷一第125、239至241、247至249、257至273、2
    97至303、309、315至317頁）、道路交通事故現場圖（見相
    驗卷第121頁）及GOOGLE地圖（見相卷第119頁；原審卷一第
    95頁）可知，北側管制區域入口處距離本件車禍發生地點【
    彰化縣埔心鄉中山路207之1號前】約140公尺，被害人張志
    國進入管制區後，仍有緩衝區、工程警示車，且被告庚○○所
    駕駛之瀝青壓路機已經在施工區中心段，沿路路面均已遭刨
    除，前後方均有其他機具在運作，僅從拖板車行車紀錄器之
    前鏡頭視角【CH3鏡頭】之畫面就可同時照到路面刨除機、
    掃地機、瀝青壓路機、水車、板車同時在運作。另從中山路
    207巷路口之監視器錄影畫面（見相卷第274至275頁）、交
    通事故照片（見相卷第37至42頁）及被告庚○○所駕駛瀝青壓
    路機之照片（見相卷第214至220頁）可知，被告庚○○所駕駛
    瀝青壓路機於案發時，乃背對被害人張志國機車之方向，而
    該瀝青壓路機之左後（東北）方，同時有許英育所駕駛之掃
    地機在運作施工，掃路機的怪手在該瀝青壓路機後方左右移
    動推移土堆，被告庚○○附近均為施工人員及機具。衡情，本
    件工程上開施工路段，有負責安全管制之交通措施及人員，
    且被告庚○○係在眾多機具之內部施工，其施工地點【彰化縣
    埔心鄉中山路207之1號前】（即案發地點）距離管制入口約
    有140公尺之遠，被告庚○○應可信賴該處不會有民眾往來通
    行。
　⒊由上開拖板車之行車紀錄器影像及上開路口監視器錄影畫面
    可知，本件工程之施工區域，有多部機具同時在施作，且到
    處閃爍車燈，施工聲音吵雜，而夜間能見度本來就低，瀝青
    壓路機與掃地機在施作時，雖有施工人員穿梭其中，然穿梭
    在施工內部之工作人員除均身著反光背心外，手上亦會持手
    電筒，讓施工車輛易於發現注意，且會自行避開施工車輛之
    行車軌道。酌以被告庚○○係在眾多機具之內部施工，其施工
    地點（即案發地點）距離管制入口約有140公尺之遠，於案
    發時，被告庚○○所駕駛瀝青壓路機乃背對被害人張志國機車
    之方向，被害人張志國之機車靠近時，該瀝青壓路機正在運
    行中，被害人張志國之機車撞擊該瀝青壓路機的同時，其頭
    部亦直接倒在該瀝青壓路機的輪子左後旁，隨即遭後退中之
    上開瀝青壓路機碾斃。衡情，實難遽認被告庚○○可以預見到
    被害人張志國會闖入管制區且深入到如此內部之施工區域；
    況且案發時，現場為夜間昏暗，且施工機具吵雜、混亂，地
    面震動劇烈，被告庚○○所駕駛瀝青壓路機正在運行中，於此
    情況下，被害人張志國因車身不穩傾斜前滑，於摔落時，其
    頭部恰好落在該瀝青壓路機之輪子左後旁，緊接著遭正在後
    退之該瀝青壓路機輪子輾過，實難認被告庚○○對於被害人張
    志國跌落在上開瀝青壓路機輪子左後旁一事，有預見可能性
    ，且被告庚○○當時是背對被害人張志國，而被害人張志國自
    摔落在地迄遭輾壓，乃1、2秒之事，時間甚短，亦難認被告
    庚○○得以及時察覺而停止運作中之上開瀝青壓路機。　　
　⒋本案被害人張志國雖係遭被告庚○○所駕駛瀝青壓路機輾斃，
    然依前揭說明，尚難遽認被告庚○○就本件車禍有何注意義務
    之違反，且其對於張志國之死亡結果亦無迴避之可能，實難
    認其就本件車禍之發生須負過失之責，自無從遽認其有何過
    失致人於死之犯行。公訴意旨以駕駛掃地機之許英育有聽到
    被害人張志國在倒地前發出「碰」的聲響，被害人張志國倒
    地之位置在被告庚○○駕駛之瀝青壓路機輪子旁，及被告庚○○
    供述其沒有看到死者等情，遽認被告庚○○就本件車禍事故具
    有過失云云，亦非可採。　　
四、綜上所述，公訴意旨所舉之證據，經調查結果，尚有合理之
    懷疑存在，本院無從形成被告戊○○、甲○○、庚○○有罪之確信
    ，自屬不能證明其等犯罪，依法應為其等無罪判決之諭知。
    原審認被告戊○○、甲○○、庚○○之犯罪尚屬不能證明，而為其
    等無罪之諭知，經核並無不合。檢察官上訴意旨猶執前詞，
    就被告戊○○、甲○○、庚○○部分指摘原判決不當，其此部分之
    上訴亦為無理由，應予駁回。
據上論結，應依刑事訴訟法第368條，判決如主文。
本案經檢察官邱呂凱提起公訴，檢察官鄭安宇移送併辦，檢察官
辛○○到庭執行職務。
中　　華　　民　　國　　111 　年　　6 　　月　　9 　　日
                  刑事第四庭    審判長法　官  蔡名曜
                                      法　官  邱鼎文
                                      法　官  黃玉琪
以上正本證明與原本無異。
戊○○、甲○○、庚○○不得上訴。
檢察官、丁○○、己○○得上訴。
就本院維持第一審所為無罪判決部分（戊○○、甲○○、庚○○
部分）提起上訴，以刑事妥速審判法第9條第1項所列事項為限。
如不服本判決應於收受送達後20日內向本院提出上訴書狀，其未
敍述上訴理由者，並得於提起上訴後20日內向本院補提理由書(
均須按他造當事人之人數附繕本)「切勿逕送上級法院」。因疫
情而遲誤不變期間，得向法院聲請回復原狀。

                                     書記官  林姿妤
　　　　　　　　　　　　　　　　　　　
中　　華　　民　　國　　111 　年　　6 　　月　　9 　　日
刑事妥速審判法第9條
除前條情形外，第二審法院維持第一審所為無罪判決，提起上訴
之理由，以下列事項為限：
一、判決所適用之法令抵觸憲法。
二、判決違背司法院解釋。
三、判決違背判例。
刑事訴訟法第377條至第379條、第393條第1款規定，於前項案件
之審理，不適用之。